【裁判字號】    89,上訴,1410
【裁判日期】    891128
【裁判案由】    妨害公務等
【裁判全文】
臺灣高等法院高雄分院刑事判決                  八十九年度上訴字第一四一號
    上  訴  人
    即  被  告  甲○○
右上訴人因妨害公務等案件，不服臺灣高雄地方法院八十九年度訴字第四三八號中華
民國八十九年八月八日第一審判決（起訴案號：臺灣高雄地方法院檢察署八十八年度
偵字第二三三○一、二三四一七、二三二六七、二六一四三、二六四六九號），提起
上訴，本院判決如左：
      主  文
上訴駁回。
      事  實
一、甲○○明知柴油係經中央主管機關指定為能源之產品，非經許可，不得經營銷售
    業務，竟自民國八十八年八月間某日起，以每月新臺幣（下同）三萬元之代價，
    受僱於姜炎良，在高雄縣仁武鄉○○○街七號旁姜炎良所經營之貨櫃屋油行，
    而與姜炎良共同未經許可，經營中央主管機關指定之能源產品柴油之銷售業務，
    經警查獲後，受警委託保管查扣之柴油及相關器具，竟基於概括之犯意，與姜炎
    良共同連續將所保管之柴油銷售隱匿，其情形如下：（一）自八十八年八月間某
    日起，在上址，向年籍不詳之綽號「黑人」男子，以每公升八點三元之價格購入
    不詳數量之柴油，而未經中央主管機關行政院經濟部之許可，以每公升八點八元
    之價格，出賣予不特定之人，嗣於八十八年八月十八日下午四時許，甲○○在上
    址為王勇信、林紹原所駕駛車牌ＩＷ－一三二號大貨車加油時，為高雄縣警察局
    岡山分局員警當場查獲，並扣得如附表所示編號一之柴油（一萬六千五百九十公
    升），及如附表所示編號一之屬姜炎良所有，供甲○○加油所用之監視系統一組
    、加油機一個、馬達一個、計算機二台、油槽一個（以上各扣押物，除柴油外，
    均為姜炎良於八十八年八月五日為在同址為警查獲後交姜炎良保管之證物）、未
    用二聯複寫估價單九本、已用之二聯複寫估價單三本、在車牌ＩＷ－一三二號車
    內查扣之三聯複寫做價單一本、在車牌ＩＷ－一三二號車內查扣之加油估價單十
    五張、在ＷＮ－○二四三號車內查扣之加油估價單九張及如附表所示編號一因上
    開販賣柴油行為所獲得之零錢六百六十九元。而經上開監視系統、加油機、馬達
    、計算機、油槽及柴油，則由高雄縣警察局岡山分局委由甲○○保管。（二）甲
    ○○於受委託保管期間之某時，竟仍繼續向年籍不詳之「洪先生」男子，以每公
    升八點五元之價格購入不詳數量之柴油，混入原由其保管之一萬六千五百九十公
    升柴油中，並利用前開由高雄縣警察局岡山分局交予其保管之加油機一個、油槽
    一個，在上址，以每公升八點八元之價格銷售予不特定之人，嗣於八十八年九月
    二日十四時許，甲○○在上址為柯春祈所駕駛車牌ＩＳ－七○三號大貨車加油時
    ，為高雄縣警察局員警查獲，而其先前亦為潘建龍所駕駛車牌ＸＪ－二八○號曳
    引車加油，為警在路上攔檢潘建龍循線查獲上情，並在上址，扣得如附表所示編
    號二之柴油一萬七千公升、如附表所示編號二之姜炎良所有，供甲○○加油所用
    之加油槍機組一個、儲油槽一個（與上開如附表所示編號一所列之物均屬同一）
    及如附表所示編號二之因甲○○上開銷售柴油行為而獲得之四千七百零八元。而
    上開柴油、加油機、油槽，則由高雄縣警察局委由甲○○保管。（三）甲○○於
    受委託保管期間之某時，竟由姜炎良繼續向年籍不詳之人，以每公升八元之價格
    購入不詳數量之柴油，混入原由甲○○保管之一萬七千公升柴油中，並利用前開
    由高雄縣警察局再交甲○○保管之加油槍機組一個、儲油槽一個，在上址，以每
    公升八點五元之價格銷售予不特定之人，嗣於八十八年九月十六日晚上九時十分
    許，甲○○在上址為司機李昶所駕車牌ＩＫ－六五八號曳引車加油時，又為高雄
    縣警察局員警當場查獲，並扣得如附表所示編號三之柴油五萬六千三百六十公升
    、如附表所示編號三之屬姜炎良所有，供甲○○加所用之加油機一台、馬達一個
    （與上開如附表所示編號一所列之物品均屬同一）、油槽四個（其中一個與上開
    如附表所示編號一所列之油槽同一）、油槍一支及如附表所示編號三之因甲○○
    上開銷售柴油行為而獲得之一千八百三十元。而上開柴油、加油機、馬達、油槍
    則由高雄縣警察局委由甲○○保管。至此甲○○畏而不敢受僱，悉將託管之扣押
    物交付姜炎良保管。
二、案經高雄縣警察局、高雄縣警察局岡山分局分別移送臺灣高雄地方法院檢察署檢
    察官偵查起訴。
      理  由
一、訊據被告甲○○矢口否認右揭犯行，辯稱：伊係受僱於老闆姜炎良，係姜炎良將
    封條拆掉，將柴油賣掉，伊雖知不應這樣做，但老闆姜炎良硬要伊留下來這樣做
    ；八十八年九月二日下午本來是老闆姜炎良在加油的，但姜炎良看到警察來，即
    叫伊出來頂罪，是老闆姜炎良繼續在那邊賣柴油，警察來時，姜炎良叫伊出來假
    裝係伊在賣柴油云云。
二、惟查：
（一）被告甲○○於警訊時業已供承：「我以每公升八點三元新台幣買進，再以每公
      升八點八元新台幣賣出．．．。」「我是向綽號『黑人』之男子購買的，是其
      主動以電話與我聯絡。」「我於民國八十七年八月中旬開始販賣柴油，都是賣
      給貨車使用，不一定是何人。」（見岡山分局警卷八十八年八月十八日警訊筆
      錄）「（你被查獲時正從事何事？當時有何人在場？）當時我正替柯春祈所駕
      駛之ＩＳ－七０三營大貨加油被查獲．．．」「（被警查扣之疑似柴油何處而
      來？）被警查扣之疑似柴油是向一名叫『洪先生』之男子載來販售給我的。」
      「洪先生以每公升新台幣八點五元販售給我。」「（當場查獲你販賣疑似柴油
      給柯春祈『駕駛ＩＳ－七０三』、潘建龍『駕駛ＸＪ－二八０』加多少公升？
      價錢多少？是否屬實？）給柯春祈加了二三五公升，新台幣二０六八元，另給
      潘建龍加了三００公升，新台幣收了二六四０元。是的，屬實。」（見警卷八
      十八年九月二日第一次偵訊筆錄）「（警方於八十八年九月十六日二十一時十
      分許持高雄地檢署葉檢察官清財所核發之搜索票前往高雄縣仁武鄉○○○街七
      號『地下油行』，執行搜索時，你在現場做何事？）」我正在幫客人加油。「
      （你係幫何人所駕何車加油？加若干油？共收費若干？）我係幫李昶所駕ＩＫ
      －六五八號曳引車加油。共加二０八公升。共收費新台幣一千八百三十元。」
      「（警方於現場查獲(1)加油機一台(2)油槍乙支(3)馬達乙個(4)油槽四個(5)疑似柴
      油五萬八千三百六十公升(6)販賣所得台幣一千八百三十元等證物係何人所有？
      ）都是老闆姜炎良所有。我是乙他僱請加油工作。」「（你於何時受僱於姜炎
      良？薪資如何計算？）我於八十八年八月九日開始受僱於姜炎良。薪資是月薪
      台幣三萬元。」（見高警刑三字第八三三一二號卷八十八年九月十六日第一次
      偵訊筆錄）於原審審理時亦供承：「（是否確實有將交付你保管之油拿出來賣
      ？）是的。」（八十九年訴字第四三八號第二四頁）「．．．因我要多賺點錢
      ，所以才兼職加油，擔任工作人員．．．」「老闆是姜炎良，我只是掛名，警
      訊所載，都是我所陳述，但我確實不是負責人，油是每次查獲後，交我保管的
      油，警察走後，我們又將保管的油販賣，賣完，才又進貨。」「此油行，證人
      姜炎良是幕後老闆，所有業務，都是聽幕後老闆的。」（見八十九年訴字第四
      三八號第七十七頁、第七九頁）「我是掛名而已，我是受僱於證人姜炎良，其
      餘警訊所述均屬實。」「（是否有將委託保管的油再拿出來銷售？）我每次被
      查獲，都是警察交給我們保管，他們離開後，我們就將保管的油繼續販賣。」
      （見八十九年訴字第四三八號第八七頁、第八八頁），被告甲○○受僱於姜炎
      良，共同未經許可，經營柴油之銷售業務，經警查獲後，受警委託保管查扣之
      柴油及相關器具，竟基於概括之犯意，與姜炎良共同將所保管之柴油銷售隱匿
      之事實，已甚灼然。
（二）證人即共犯姜炎良於警訊時供稱：「（該地下油行是否為你本人所經營？）是
      我本人經營無訛。」「（警方於八十八年九月十六日二十一時許在安樂停車場
      查獲甲○○為他人加油，牟取不法利益，並當場查扣有多項贓證物『詳第一次
      筆錄』，試問房某和你何關係？該些查扣物係何人所有？）房某是僱請來在加
      油行加油的．．．。」（見高警刑三字第八三三一二號卷八十八年九月二十八
      日偵訊筆錄）另證人王勇信於警訊時證稱：「替我加油之人，我不知道名字，
      但該名加油工當場被警方查獲。車號為ＩＷ－一三二號大貨車。」「（甲○○
      是否為警方在現場查獲正在加油之人？）是的。」（岡山分局警卷八十八年八
      月十八日警訊筆錄）證人李昶於警訊時亦證稱：「我加二０八公升。每公升台
      幣八點八元。共台幣一千八百三十元。」「我加過三次油，是甲○○幫我加油
      的。」（見高警刑三字第八三三一二號卷八十八年九月十六日第一次偵訊筆錄
      ）另證人胡阿輝於原審審理時亦到庭證稱：「我認識甲○○，是我介紹他去姜
      炎良處工作的，姜炎良確實有聘僱甲○○．．．」（見八十九年訴字第四三八
      號第五八頁）益足認被告甲○○受僱於姜炎良，共同未經許可，經營柴油之銷
      售業務。
（三）復有被告甲○○受警委託保管查扣柴油及相關器具之各該次保管條、搜索扣押
      證明筆錄、執行搜索報告書等件附卷可稽，並有柴油五萬六千三百六十公升、
      油槽四個、馬達一個、加油機一臺、油槍一支、監視系統一組、計算機二臺、
      二聯複寫估價單（未用）九本、二聯複寫估價單（已用）三本、新臺幣七千二
      百零七元（即669＋4708＋1830元）扣案足資佐證，復有現場照片十二幀在卷
      可查，而上開前後三次查獲之油品，經抽樣送請中國石油股份有限公司鑑定，
      該油樣經化驗結果，確符能源管理法第一章第二條第一項所稱「石油及其產品
      」與經濟部經八五能字第八五四六一一二四號公告能源產品認定基準之「柴油
      」規範符合，此分別有經濟部取締違法經營油品會報執行小組高雄執行分組八
      十八年十二月六日高處（八八）高執字第八八一二○一六四號函、八十八年十
      一月十七日高處（八八）高執字第八八一一○三九○號函及八十八年十二月二
      十日高處（八八）高執字第八八一二○五四○號函暨檢驗報告各一件附卷可憑
      。本件事證至為明確，被告甲○○上開犯行洵堪認定。
三、按柴油為行政院經濟部公告指定之能源產品，其輸入、輸出、生產、銷售業務非
    經中央主管機關許可不得經營，能源管理法第六條第二、三項規定甚明。核被告
    甲○○所為，係犯能源管理法第二十條之一未經許可經營中央主管機關指定之能
    源產品銷售業務罪。又被告甲○○受託保管上開柴油及相關器具後，前後銷售達
    二次，足認其有隱匿柴油而為妨害公務之故意，是被告甲○○所為，復係犯刑法
    第一百三十八條隱匿公務員職務上委託第三人掌管之物品罪。被告甲○○先後二
    次隱匿公務員職務上委託第三人掌管之物品犯行，時間緊接，犯罪構成要件相同
    ，顯係基於概括犯意為之，為連續犯，依刑法第五十六條之規定，以隱匿公務員
    職務上委託第三人掌管之物品一罪論，並加重其刑。被告甲○○所犯上開二罪之
    間，有方法結果之牽連關係，依刑法第五十五條之規定，應從較重之刑法第一百
    三十八條隱匿公務員職務上委託第三人掌管之物品罪處斷。又被告甲○○與姜炎
    良間就上開二罪，有犯意聯絡及行為分擔，為共同正犯。扣案之如附表所示編號
    三之柴油五萬六千三百六十公升，係被告甲○○與姜炎良共同未經許可銷售之產
    品，其餘加油機一台、油槽一個（前後查獲三次，均為同一之加油機、油槽）、
    馬達一個（前後查獲二次，均為同一之馬達）、油槍一支、計算機二台、監視系
    統一組及七千二百零七元（即669＋4708＋1830元），均係共犯即僱用被告甲○
    ○之姜炎良所有，供被告甲○○犯前開罪所用或所得之物，分別依能源管理法第
    二十條之一後段、刑法第三十八條第一項第二款、第三款規定，諭知沒收。至於
    被告甲○○前二次為警查獲時，所扣得之柴油總計三萬三千五百九十公升（即
  16590＋17000公升），業已因被告再滲入其各次所購得之柴油而出售，係屬嗣後
    對被告甲○○追償之問題，尚難就該二次所扣得之柴油各一萬六千五百九十公升
    、一萬七千公升諭知沒收；又被告甲○○第一次即八十八年八月十八日下午四時
    許為警查獲時，另在林紹原、王勇信所駕駛之車牌ＩＷ－一三二號、ＷＮ－○二
    四三號車內查扣三聯複寫估價單一本、加油估價單各十五張、九張，因已交予林
    紹原、王勇信，而非被告甲○○、姜炎良所有，又非違禁物，是該等物品，自無
    庸予以宣告沒收，均併予敘明。
四、公訴意旨以被告甲○○於右揭時地所銷售之柴油及所使用之如事實欄所載銷售工
    具係共犯姜炎良及其本人先前為警查獲時，經警方交由姜炎良及其本人代為保管
    之物品，因認被告甲○○另涉刑法第三百三十五條第一項之侵占罪嫌云云。然按
    犯罪事實應依證據認定之，無證據不得推定其犯行，刑事訴訟法第一百五十四條
    定有明文，又侵占罪之成立，以擅自處分自己持有之他人所有物，或變易持有之
    意為所有之意，而逕為所有人之行為，為其構成要件，雖行為之外形各有不同，
    要必具有不法所有之意思，方與本罪構成之要件相符（最高法院十九年上字第一
○五二號判例參照）。經查：縱上開被告甲○○所銷售之柴油係警方查獲證人姜
    炎良違反能源管理法犯行後，交由姜炎良保管之物品及查獲被告甲○○違反能源
    管理法犯行後，交由被告甲○○所保管之物品，然該等物品既尚未經依法沒收，
    自仍屬姜炎良所有，而被告甲○○銷售上開柴油係因受姜炎良僱用並依其指示之
    情，已如前述，並非意在變易持有之意為所有之意，揆諸前揭說明，自與侵占罪
    之構成要件不符，亦難以該罪相繩。此外，本院復查無其他積極證據足資證明被
    告甲○○有上開公訴人所指之侵占犯行，本應為無罪之諭知，惟公訴人既認被告
    此部分犯嫌與前開有罪部分具有牽連犯之裁判上一罪關係，依審判不可分之原則
    ，爰不另為無罪之諭知，附此敘明。
五、原審認被告甲○○罪證明確，適用能源管理法第二十條之一、刑法第十一條前段
    、第二十八條、第五十六條、第一百三十八條、第五十五條、第三十八條第一項
    第二款、第三款之規定，並審酌被告與他人共同擅自銷售柴油，侵害能源之健全
    管制，將來路不明之油品販入銷售牟取利潤，足以損害他人之車輛，而其前後三
    次查獲之柴油數量總計達八萬九千九百五十公升（即16590＋17000＋56360公升
 ），且先後予以隱匿，並利用委託其保管之器具銷售油品，藐視政府威信及法律
    ，亦足損及社會之安全，本不宜輕縱，惟念其銷售時間非長，及犯後坦承犯行態
    度良好等一切情狀，量處有期徒刑壹年貳月，並敘明扣案之如附表所示編號三之
    柴油五萬六千三百六十公升，係被告甲○○與姜炎良共同未經許可銷售之產品，
    其餘加油機一台、油槽一個（前後查獲三次，均為同一之加油機、油槽）、馬達
    一個（前後查獲二次，均為同一之馬達）、油槍一支、計算機二台、監視系統一
    組及七千二百零七元（即669＋4708＋1830元），均係共犯即僱用被告甲○○之
    姜炎良所有，供被告甲○○犯前開罪所用或所得之物，分別依能源管理法第二十
    條之一後段、刑法第三十八條第一項第二款、第三款規定，諭知沒收。認事用法
    ，均無違誤，量刑亦屬妥適。被告甲○○上訴意旨否認犯罪，指摘原判決不當，
    為無理由，應予駁回。
據上論結，應依刑事訴訟法第三百六十八條，判決如主文。
本案經檢察官羅正平到庭執行職務。
中    華    民    國     八十九     年      十一      月   二十八   日
                              臺灣高等法院高雄分院刑事第三庭
              審判長法官  莊秋桃
                                        法官  魏式璧
                                        法官  陳中和
右正本證明與原本無異。
如不服本判決，應於判決送達後十日內向本院提出上訴狀，其未述理由者並應於提
出上訴狀後十日內向本院補提理由書（應附繕本)。
                                      書記官  梁美姿
中    華    民    國     八十九     年      十一      月     三十   日
附錄：本判決論罪科刑法條：
刑法第一百三十八條：
毀棄、損壞或隱匿公務員職務上掌管或委託第三人掌管之文書、圖畫、物品，或致令
不堪用者，處五年以下有期徒刑。
附表：
┌──┬────────┬──────┬────────┬───────┐
│編號│物            品│數        量│查獲時間（民國）│備          註│
├──┼────────┼──────┼────────┼───────┤
│一  │柴油            │壹萬陸仟伍佰│八十八年八月十八│委由甲○○保管│
│    │                │玖拾公升    │日下午四時許    │              │
│    ├────────┼──────┤                ├───────┤
│    │監視系統        │壹組        │                │委由甲○○保管│
│    ├────────┼──────┤                ├───────┤
│    │加油機          │壹個        │                │委由甲○○保管│
│    ├────────┼──────┤                ├───────┤
│    │馬達            │壹個        │                │委由甲○○保管│
│    ├────────┼──────┤                ├───────┤
│    │計算機          │貳台        │                │委由甲○○保管│
│    ├────────┼──────┤                ├───────┤
│    │油槽            │壹個        │                │委由甲○○保管│
│    ├────────┼──────┤                ├───────┤
│    │二聯複寫估價單  │玖本        │                │              │
│    │（未用）        │            │                │              │
│    ├────────┼──────┤                │              │
│    │二聯複寫估價單 │參本        │                │              │
│    │（已用）        │            │                │              │
│    ├────────┼──────┤                │              │
│    │零錢（新臺幣）  │陸佰陸拾玖元│                │              │
├──┼────────┼──────┼────────┼───────┤
│二  │柴油            │壹萬柒仟公升│八十八年九月二日│委由甲○○保管│
│    │                │            │十四時許        │              │
│    │                │            │                │              │
│    ├────────┼──────┤                ├───────┤
│    │加油槍機組      │壹個        │                │委由甲○○保管│
│    ├────────┼──────┤                ├───────┤
│    │儲油槽          │壹個        │                │委由甲○○保管│
│    ├────────┼──────┤                ├───────┤
│    │販油所得        │肆仟柒佰零捌│                │             │
│    │（新臺幣）      │元          │                │              │
├──┼────────┼──────┼────────┼───────┤
│三  │柴油            │伍萬陸仟參佰│八十八年九月十六│委由甲○○保管│
│    │                │陸拾公升    │日晚上九時十分許│              │
│    ├────────┼──────┤                ├───────┤
│    │加油機          │壹台        │                │委由甲○○保管│
│    ├────────┼──────┤                ├───────┤
│    │馬達            │壹個        │                │委由甲○○保管│
│    ├────────┼──────┤                ├───────┤
│    │油槽            │肆個        │                │委由甲○○保管│
│    ├────────┼──────┤                ├───────┤
│    │油槍            │壹支        │                │委由甲○○保管│
│    ├────────┼──────┤                ├───────┤
│    │販油所得     │壹仟捌佰參拾│                │              │
│    │（新臺幣）      │元          │                │              │
└──┴────────┴──────┴────────┴───────┘
                                                                   Ｊ


司法院資訊處製作；財團法人民間司法改革基金會備份。
